ACORDAO-COMPLETO-2547112

ACÓRDÃO 9201/2022 ATA 41/2022 - PRIMEIRA CÂMARA

VISTOS, relatados e discutidos estes autos de tomada de contas especial instaurada pelo extinto Ministério do Desenvolvimento Social e Combate à Fome em razão da não comprovação da boa e regular aplicação dos recursos repassados por meio do Convênio 96/2008, celebrado com o Município de Areia de Baraúnas/PB para o financiamento da aquisição da produção de agricultores familiares, agora em fase de análise do recurso de reconsideração interposto pela ex-prefeita Vanderlita Guedes Pereira contra o Acórdão 2411/2021-TCU-Primeira Câmara, que julgou suas contas irregulares, condenando-a em débito e multa, juntamente com outro ex-gestor.
ACORDAM os Ministros do Tribunal de Contas da União, reunidos em sessão da 1ª Câmara, ante as razões expostas pelo Relator e com fundamento nos arts. 32, inciso I, e 33 da Lei 8.443/1992, em:
9.1. conhecer do presente recurso de reconsideração, para, no mérito, negar-lhe provimento;
9.2. encaminhar cópia desta decisão aos responsáveis, ao FNDE e à Procuradoria da República no Estado da Paraíba, com a informação de que o relatório e o voto que o fundamentam podem ser consultados no endereço eletrônico www.tcu.gov.br/acordaos.

Recurso de reconsideração interposto por Vanderlita Guedes Pereira, ex-prefeita de Areia de Baraúnas/PB, contra decisão que julgou suas contas irregulares, condenando-a em débito e multa, em razão da não comprovação da boa e regular aplicação dos recursos repassados por meio de convênio celebrado com o extinto Ministério do Desenvolvimento Social e Combate à Fome para o financiamento da aquisição da produção de agricultores familiares.

Primeira Câmara

Município de Areia de Baraúnas/PB

3. Recorrente: Vanderlita Guedes Pereira (XXX.388.484-XX), ex-prefeita
3.1. Outro Responsável: Adelgício Balduíno da Nóbrega Filho (XXX.515.704-XX), ex-prefeito

13.1. Ministros presentes: Walton Alencar Rodrigues (Presidente), Benjamin Zymler e Jorge Oliveira (Relator).
13.2. Ministros-Substitutos presentes: Augusto Sherman Cavalcanti e Weder de Oliveira.

JORGE OLIVEIRA

Ministro Vital do Rêgo

Trata-se de recurso de reconsideração interposto por Vanderlita Guedes Pereira, ex-prefeita de Areia de Baraúnas/PB, contra o Acórdão 2411/2021-TCU-Primeira Câmara, que julgou suas contas irregulares, condenando-a em débito e multa em razão da não comprovação da boa e regular aplicação dos recursos repassados por meio do Convênio 96/2008 - Sesan, celebrado com o então Ministério do Desenvolvimento Social e Combate à Fome para a aquisição de produtos produzidos por agricultores familiares.
2.	A decisão recorrida foi expedida nos seguintes termos: 
	"9.1. julgar irregulares as contas dos responsáveis Adelgício Balduíno da Nóbrega Filho (XXX.515.704-XX) e Vanderlita Guedes Pereira (XXX.388.484-XX) , nos termos dos arts. 1º, inciso I, e 16, inciso III, alíneas 'b' e 'c', da Lei 8.443/1992, c/c com os arts. 1º, inciso I, e 209, incisos II e III, do RI/TCU; 
	9.2 condenar os responsáveis identificados no subitem anterior, com fundamento no art. 19, caput, da Lei 8.443/1992, c/c o art. 210 do RI/TCU, ao pagamento das importâncias a seguir especificadas, atualizadas monetariamente e acrescidas dos juros de mora,  calculadas a partir das datas discriminadas  até  a data  da efetiva quitação do débito, fixando-lhes o prazo de 15 (quinze) dias, para que comprovem, perante o Tribunal, o recolhimento das referidas quantias aos cofres do Tesouro Nacional, nos termos do art. 23, inciso III, alínea 'a', da citada lei, c/c o art. 214, inciso III, alínea 'a', do RI/TCU, e com o abatimento de valores acaso já satisfeitos, nos termos da legislação vigente.
	Débito relacionado ao responsável Adelgício Balduíno da Nóbrega Filho (CPF: XXX.515.704-XX) :
	Data de ocorrência
	Valor histórico (R$) 

	27/11/2008
	40.404,84

	Débito relacionado à responsável Vanderlita Guedes Pereira (CPF: XXX.388.484-XX) :
	Data de ocorrência
	Valor histórico (R$) 

	1/1/2009
	308.608,01

	9.3. Aplicar a Vanderlita Guedes Pereira (CPF: XXX.388.484-XX) a multa prevista no art. 57 da Lei 8.443/1992 c/c o art. 267 do Regimento Interno, no valor de R$ 30.000,00, com a fixação do prazo de 15 (quinze) dias, a contar da notificação, para comprovar, perante o Tribunal (art. 214, inciso III, alínea 'a', do Regimento Interno) , o recolhimento da dívida aos cofres do Tesouro Nacional, atualizada monetariamente desde a data deste acórdão até a do efetivo recolhimento, se for paga após o vencimento, na forma da legislação em vigor; 
	9.4. autorizar, desde logo, a cobrança judicial das dívidas, caso não atendidas a notificações, na forma do disposto no art. 28, inciso II, da Lei 8.443/1992;
	9.5. autorizar também, desde logo,  se requerido,  com fundamento no art. 28, inciso I, da Lei 8.443/1992, c/c o art. 217, §§ 1º e 2º, do Regimento Interno do TCU, o parcelamento  das dívidas em até 36 (trinta e seis) parcelas,  incidindo,  sobre  cada  parcela,  corrigida  monetariamente,  os correspondentes acréscimos legais, fixando-lhes o prazo de 15 (quinze) dias, a contar do recebimento das notificações, para comprovar, perante o Tribunal, o recolhimento da primeira parcela, e mensalmente,  a contar da parcela anterior, para comprovar os recolhimentos das demais parcelas, devendo incidir, sobre cada valor mensal, atualizado monetariamente, os juros de mora devidos, no caso do débito, na forma prevista na legislação em vigor, alertando os  responsáveis  de  que  a  falta  de  comprovação  do recolhimento de qualquer parcela importará o vencimento antecipado do saldo devedor, nos termos do§ 2º do art. 217 do Regimento Interno deste Tribunal;
	9.6. enviar cópia desta deliberação à Procuradoria da República no Estado de PB, nos termos do § 3º do art. 16 da Lei 8.443/1992, c/c o § 7º do art. 209 do Regimento Interno do TCU, para adoção das medidas cabíveis; e
	9.7. enviar cópia desta deliberação ao Secretaria Especial do Desenvolvimento Social e aos responsáveis."
3.	Transcrevo, a seguir, trecho da instrução elaborada pela Secretaria de Recursos que analisou os argumentos apresentados pela recorrente:
	"[...]
	HISTÓRICO
	2. Trata-se de tomada de contas especial instaurada pela Secretaria Especial do Desenvolvimento Social em desfavor de Adelgício Balduíno da Nóbrega Filho e Vanderlita Guedes Pereira, ex-prefeitos de Areia de Baraúnas/PB, em razão da não comprovação da boa e regular aplicação dos recursos repassados pela União por meio do Convênio 96/2008 - Sesan (Siafi 635577) , firmado entre o então Ministério do Desenvolvimento Social e Combate à Fome e o mencionado município.
	2.1. O ajuste tinha por objeto o apoio financeiro para implantar o Programa de Aquisição de Alimentos - Compra Direta Local da Agricultura Familiar, por meio da aquisição de produtos agropecuários produzidos por agricultores familiares enquadrados no Programa Nacional de Fortalecimento da Agricultura  Familiar (Pronaf) .
	2.2. O Convênio 96/2008 - Sesan foi firmado no valor de R$ 360.824,84, sendo R$ 350.000,00 à conta da concedente, repassados mediante ordem bancária de 25/11/2008 (peça 14) ; e R$ 10.824,84 referentes à contrapartida do convenente. Teve vigência de 25/11/2008 a 30/4/2010, com prazo para apresentação da prestação de contas em 29/6/2010. 
	2.3. O primeiro relatório de cumprimento do objeto (peça 24) , apresentado intempestivamente, em 23/12/2010, e as informações complementares apresentadas por Vanderlita Guedes Pereira não lograram demonstrar a boa e regular aplicação dos recursos repassados, pois não evidenciaram o nexo entre os desembolsos dos recursos recebidos e os objetivos do ajuste, ao não comprovarem: (i) se os produtores dos insumos adquiridos com recursos do convênio estavam cadastrados no Pronaf (ausência de Declaração de Aptidão ao Pronaf) ; (ii) os volumes adquiridos de cada produtor; e (iii) a comprovação da entrega dos alimentos às entidades beneficiadas pelo Programa de Compra Direta Local da Agricultura Familiar.
	2.4. Após análise da prestação de contas do ajuste e ante a insuficiência de informações aptas a comprovar a boa e regular aplicação dos recursos recebidos, a Secretaria Nacional de Segurança Alimentar do Ministério do Desenvolvimento Social (Sesan/MDS) solicitou documentação complementar (peças 49, 57 e 63) .
	2.5. Em resposta, a Prefeitura de Areia de Baraúnas/PB encaminhou novo relatório de cumprimento do objeto (peça 51) , com data de referência de 31/12/2012, além de novas informações complementares (peças 61 e 62) . 
	2.6. Em razão das insuficientes informações constantes do novo relatório de cumprimento do objeto do convênio, bem como das informações complementares, a Coordenação-Geral de Execução Orçamentária e Financeira da Sesan/MDS concluiu pela ocorrência de dano ao erário, no valor original de R$ 350.000,00, correspondente ao montante integral repassado àquela prefeitura (peça 66) .
	2.7. Esgotadas as medidas administrativas com vistas à elisão do dano, o Ordenador de Despesas determinou a instauração da competente tomada de contas especial em 5/2/2018 (peça 88) .
	2.8. O Relatório do Tomador de Contas (peça 101) concluiu pela ocorrência de prejuízo ao erário oriundo da impugnação total das despesas e pelo desdobramento do débito entre os responsáveis: (i) Adelgício Balduíno da Nobrega Filho (Gestão 2005/2008) : R$ 40.404,84; e (ii) Vanderlita Guedes Pereira (Gestão 2009/2012 - 2013/2016) : R$ 308.608,01. 
	2.9. O Controle Interno anuiu às conclusões expendidas no Relatório do Tomador de Contas e emitiu parecer pela irregularidade das contas dos responsáveis (peças 102 a 104) .
	2.10. No âmbito deste Tribunal, instados a se pronunciar nos autos, os responsáveis não apresentaram alegações de defesa. 
	2.11. O relator a quo, [concluiu] no mérito, que 'os documentos e as informações apresentadas pelos responsáveis se mostraram incompletos, por não comprovarem o devido vínculo dos fornecedores de alimentos ao Programa Nacional de Apoio à Agricultura Familiar (Pronaf) , por meio de declaração de aptidão ao referido programa; por não apresentarem as notas fiscais emitidas por tais fornecedores, com as especificações e os volumes fornecidos por produtor; e por não comprovarem a entrega dos alimentos às entidades beneficiárias'. Assim, 'a incompletude da documentação e das informações prestadas pelos responsáveis não permitiu que se comprovasse o nexo entre a aplicação dos recursos do Convênio 096/2008-Sesan e os seus objetivos, razão pela qual acolho a proposta da unidade técnica pela irregularidade das contas dos ex-prefeitos, Adelgício Balduíno da Nóbrega Filho e Vanderlita Guedes Pereira, porém, com a aplicação de multa apenas para Vanderlita Guedes Pereira, pelas razões retromencionadas' (peça 137, p. 4, itens 36-37) . 
	2.12. No tocante à prescrição ressarcitória, o relator a quo aplicou o entendimento da Súmula-TCU 282 ('As ações de ressarcimento movidas pelo Estado contra os agentes causadores de danos ao erário são imprescritíveis') . 
	2.13. Quanto à prescrição punitiva, o relator a quo pontuou que o prazo final para prestação de contas do convênio foi 29/6/2010 e que a expedição do ato que determinou a citação ocorreu em 27/4/2019 (peça 110) . Assim, concluiu pela inocorrência da prescrição decenal no caso de Vanderlita Guedes Pereira. Contudo, a prescrição teria se operado em relação a Adelgício Balduíno da Nóbrega Filho, considerando que sua gestão se encerrou em 31/12/2008. 
	2.14. Nesse sentido, este Tribunal julgou as contas da responsável irregulares, imputou-lhe débito e aplicou-lhe multa, na forma do acórdão recorrido. 
	ADMISSIBILIDADE
	3. O exame preliminar de admissibilidade à peça 321 - acolhido pelo relator ad quem em despacho à peça 325 - concluiu por conhecer do recurso, sem atribuição de efeito suspensivo. 
	MÉRITO
	4. Constitui objeto do recurso examinar as seguintes questões:
	a) se ocorreu a prescrição da pretensão ressarcitória (item 5) ;
	b) se resta comprovada a devida execução do convênio (item 6) .
	5. Prescrição
	5.1. A recorrente alega ocorrência da prescrição, aduzindo que: 
	a) ao contrário do entendimento que vem sendo firmado na decisões deste TCU, o ressarcimento ao erário só é imprescritível na hipótese de ato doloso de improbidade, conforme decidido no julgamento do RE 852.475, com repercussão geral reconhecida:  Tema 897 do STF, no qual assentou a seguinte tese: 'são imprescritíveis as ações de ressarcimento ao erário fundadas na prática de ato doloso tipificado na Lei de Improbidade Administrativa'; (peça 155, p. 5) 
	b) no RE 636.886/AL, o Supremo Tribunal Federal, por unanimidade, no Tema 899 com repercussão geral, fixou a seguinte tese: 'é prescritível a pretensão de ressarcimento ao erário fundada em decisão de Tribunal de Contas'; (peça 155, p. 5) 
	c) e as normas de direito público encaminham invariavelmente para aplicação de prescrição quinquenal; (peça 155, p. 7) 
	d) no caso vertente, o fato supostamente danoso ocorreu em 2010, tendo a recorrente sido citada em 2/8/2019 (peça 122) , superando o prazo prescricional de 5 anos, do que se requer o reconhecimento da prescrição da pretensão punitiva e de ressarcimento. (peça 155, p. 13) 
	Análise
	5.2. No exame da prescrição, a Serur tem adotado os entendimentos detalhados na peça 355, razão pela qual se procederá ao exame da prescrição da pretensão ressarcitória tanto pelos critérios do Acórdão 1441/2016-TCU-Plenário, que preveem a prescrição decenal prevista no Código Civil; quanto da prescrição quinquenal prevista na Lei 9.873/1999.
	Análise da prescrição segundo os critérios do Acórdão 1441/2016-TCU-Plenário: 
	5.3. No exame da prescrição da pretensão punitiva, o TCU tem tradicionalmente aplicado os critérios definidos no Acórdão 1441/2016-TCU-Plenário, que, em incidente de uniformização de jurisprudência, orientou-se pela aplicação do prazo de prescrição decenal previsto no art. 205 do Código Civil, contado a partir da data da ocorrência do fato e interrompido pelo ato que ordenar a citação, a audiência ou a oitiva da parte. 
	5.4. No tocante ao termo inicial da prescrição, o relator a quo entendeu que o prazo final para prestação de contas do convênio foi 29/6/2010 e que a expedição do ato que determinou a citação ocorreu em 27/4/2019 (peça 110) . Assim, concluiu pela inocorrência da prescrição decenal no caso de Vanderlita Guedes Pereira. Contudo, a prescrição teria se operado em relação a Adelgício Balduíno da Nóbrega Filho, considerando que sua gestão se encerrou em 31/12/2008. 
	5.5. Ocorre que o termo inicial da prescrição não poderia ser 31/12/2008, pois nessa data a prestação de contas não era exigível, mas somente após 29/6/2010. Aplica-se ao caso vertente o princípio segundo o qual 'a prescrição não pode correr contra quem não pode agir'. 
	5.6. Ademais, deve-se distinguir entre a responsabilidade pela comprovação da boa utilização dos recursos geridos e a responsabilidade pela prestação de contas. O que a Súmula-TCU 230 ('compete ao prefeito sucessor apresentar a prestação de contas referente aos recursos federais recebidos por seu antecessor, quando este não o tiver feito e o prazo para adimplemento dessa obrigação vencer ou estiver vencido no período de gestão do próprio mandatário sucessor, ou, na impossibilidade de fazê-lo, adotar as medidas legais visando ao resguardo do patrimônio público') dispõe é que, se o prefeito sucessor (responsável pela prestação de contas) não cumprir sua obrigação de prestar contas, ele passa a também ser responsável solidariamente pelos recursos geridos pelo prefeito antecessor (responsável originário por comprovar a devida utilização dos recursos que geriu e que pode ser citado por dano ao erário, mas não por omissão no dever de prestar contas) . Tanto é assim que, ainda conforme a mencionada súmula, se o prefeito sucessor comprovar a impossibilidade de prestar contas e a adoção de medidas tendentes a resguardar o patrimônio público, ele deixa de ser responsável solidário pela gestão dos recursos, responsabilidade que permanece apenas para o prefeito antecessor (responsável original por comprovar a devida utilização dos recursos que geriu) .
	5.7. No caso vertente, a responsável pela prestação de contas era Vanderlita Guedes Pereira, prefeita sucessora. O responsável por comprovar a devida utilização dos recursos era tanto da prefeita sucessora, quanto de Adelgício Balduíno da Nóbrega Filho, prefeito antecessor, de acordo com o montante de recursos geridos por cada um deles. O fato de a responsabilidade pela prestação de contas caber à prefeita sucessora não suprime ou substitui a responsabilidade do prefeito antecessor de comprovar a devida utilização dos recursos que geriu. Em ambos os casos, tal obrigatoriedade somente surgiu em 29/6/2010. O fato de o mandato do prefeito antecessor se haver encerrado em 31/12/2008 não suprime sua responsabilidade por comprovar a devida utilização dos recursos por ele geridos.
	5.8. Assim, assentado que tanto a prestação de contas quanto a comprovação da devida utilização dos recursos somente poderiam ser exigidas a partir de 29/6/2010, esse é o termo inicial para a contagem da prescrição. 
	5.9. E conforme já registrado pelo relator a quo, o ato que ordenou a citação é de 27/4/2019 (peça 110) .
	5.10. Desse modo, conclui-se não ter decorrido o prazo decenal de prescrição previsto no Acórdão 1441/2016-TCU-Plenário.
	Análise da prescrição pelo regime da Lei 9.873/1999  
	5.11. No regime da Lei 9.873/1999 a prescrição quinquenal se interrompe 'por qualquer ato inequívoco, que importe apuração do fato' (art. 2º, inciso II) . 
	5.12. Conforme já registrado, o prazo para prestação de contas foi 29/6/2010.
	5.13. Em 3/8/2010 foi emitido o Relatório de Fiscalização 4/2010 (peça 21, pp. 1-4) , cujos indícios de irregularidades apurados foram informados à ora recorrente em 6/9/2010 (peça 22) , a qual respondeu e encaminhou documentos em 13/12/2010 (peças 23-31) .
	5.14. Em 27/12/2011 foi solicitado à ora recorrente documentação complementar da prestação de contas final (peça 49) , a qual foi encaminhada em 31/5/2012 (peças 50-55) .
	5.15. Em 19/5/2015 foi solicitado à ora recorrente informações e/ou documentos complementares à prestação de contas (peça 57) , que foram encaminhados em 20/8/2015 (peça 61) .
	5.16. Em 21/10/2015 foi solicitado informações e/ou documentos complementares à prestação de contas (peça 63) .
	5.17. Em 24/3/2016 foi emitido o Parecer Técnico 38/2016, versando sobre avaliação técnica da prestação de contas final do convênio, em que se concluiu pela reprovação formal da prestação de contas (peça 65) . 
	5.18. Em 5/7/2016 foi emitida a Nota Técnica 050/2016, mediante a qual se promoveu a análise financeira da prestação de contas, concluindo-se pela reprovação total (peça 66) .
	5.19. Em 9/8/2016, a prefeita sucessora foi notificada da reprovação da prestação de contas (peças 68 e 69) .
	5.20. Em 10/8/2016, o prefeito antecessor foi notificado da reprovação da prestação de contas (peças 67 e 70) .
	5.21. A prefeita sucessora apresentou defesa em 3/10/2016 (peça 71) .
	5.22. Em 30/11/2016, foi solicitada ao prefeito antecessor e à prefeita sucessora a devolução dos recursos (peças 72-73) .
	5.23. A tomada de contas especial foi instaurada em 16/4/2018 (peça 1) e autuado neste Tribunal em 19/3/2019 (capa do processo) . 
	5.24. Nos termos do art. 2º, inciso I, da Lei 9.873/1999, a prescrição também é interrompida 'pela notificação ou citação do indiciado ou acusado, inclusive por meio de edital'. E no caso vertente a ora recorrente foi citada em seu endereço em 2/8/2019 (ofício: peça 121; peça 219, p. 11; peça 220, p. 5; AR: peça 122) , e por edital em 28/1/2020; enquanto o prefeito antecessor foi citado por edital em 4/11/2019 (peça 126) .  
	5.25. A prescrição também se interrompe 'pela decisão condenatória recorrível' (artigo 2º, inciso III, da Lei 9.873/1999) , o que, no caso vertente, corresponde a 2/3/2021, data da sessão em que foi prolatado o Acórdão 2411/2021-TCU-Primeira Câmara-TCU (peça 136) .
	5.26. De todo modo, conclui-se não ter ocorrido a prescrição quinquenal prevista na Lei 9.873/1999.
	6. Comprovação da devida utilização dos recursos
	6.1. A recorrente alega que a farta documentação ora encaminhada (peças 156-320) comprova a devida utilização dos recursos. Nesse sentido, aduz que: 
	a) conforme se verifica dos autos, a então prefeita encaminhou a prestação de contas do programa ao órgão repassador, não tendo atendido inicialmente a algumas diligências; (peça 155, p. 13) 
	b) a recorrente encaminhou ao MDS, em 20/11/2018, a documentação necessária à comprovação de boa e regular aplicação dos recursos, sanando todos os apontamentos da presente tomadas de contas; (peça 155, p. 13) 
	c) o MDS atesta o recebimento da documentação e suspende a inadimplência do convênio; (peça 155, pp. 13-14) 
	d) ocorre que o MDS não comunicou a este TCU o recebimento da referida documentação, e toda a instrução e a decisão desta Corte se baseou no Parecer Técnico 38/2016 - GSIA/DECOM/ SESAN/MDS (peça 65) , do MDS, não considerando, portanto, a documentação encaminhada em 2018; (peça 155, p. 14) 
	e) na presente ocasião, a recorrente encaminha os anexos I, II e III (peças 164-248; peças 249-279; peças 280-290) , os relatórios das entidades envolvidas com comprovação da entrega dos alimentos as entidades, junto com as DAPS e a relação dos produtores a especificação de volume fornecido por agricultor; e no anexo IV (peças 292-320) encaminha as notas fiscais e despesas; (peça 155, p. 15) 
	f) após estes encaminhamentos (peça 156) , o MDS solicitou diligência (peça 158) , que foi atendida (peça 159) , mas rechaçada no Parecer 35/2019/SEDS/SEISP/DECOMP/CGILE (peça 161) ; (peça 155, p. 15) 
	g) ciente que a análise do MDS é apenas a primeira parte do processo de tomadas de contas especial e que a decisão final é desta Corte, encaminhamos uma nova prestação de contas reorganizada e com maior detalhamento da execução física e financeira (peças 164-320) ; e atendendo aos itens reclamados pelo MDS, e com notas técnicas detalhando o atendimento e/ou rebatendo as conclusões do MDS, para que seja analisada pelo auditores do Corpo técnico desta Corte, para fins de elisão de toda e qualquer eiva. (peça 155, p. 15) 
	Análise
	6.2. A tomada de contas especial foi instaurada em 16/4/2018 (peça 1) . 
	6.3. A recorrente alega que encaminhou ao Ministério do Desenvolvimento Social em 20/11/2018 a documentação necessária à comprovação de boa e regular aplicação dos recursos, sanando todos os apontamentos da presente tomada de contas (peça 155, p. 13) . E com base no documento reproduzido à peça 155, p. 14, acrescenta que, em razão dos documentos encaminhados, o MDS suspendeu a inadimplência do convênio (peça 155, pp. 13-14) . Entretanto, segundo alega, o MDS não comunicou a este Tribunal o recebimento da referida documentação, e toda a instrução e decisão desta Corte se baseou no Parecer Técnico 38/2016 - GSIA/DECOM/SESAN/MDS (peça 65) , do MDS, não considerando, portanto, a documentação encaminhada em 2018 (peça 155, p. 14) .
	6.4. De fato, no documento reproduzido pela recorrente à peça 155, p. 14 - documento interno da atual Secretaria Nacional de Segurança Alimentar  e Nutricional -, solicita-se 'a baixa da inscrição do município de Areia de Baraúnas/PB, instaurada no Siafi' e informa-se que a baixa se deve ao envio por Vanderlita Guedes Pereira, ora recorrente, de 'documentação referente à prestação de contas final relativa ao Convênio 96/2008 - Programa de Aquisição de Alimentos  - Compra Direta Local da Agricultura Familiar - Prefeitura Municipal de Areia de Baraúnas/PB - Siconv 635577'.
	6.5. Ocorre que o relatório do tomador de contas é de 16/4/2018, quando os autos foram encaminhados para a Secretaria Federal de Controle Interno (peça 101) . Portanto, embora os documentos tenham sido suficientes para levantar a inadimplência do município, não foi possível juntá-los ao processo, pois já se encontrava no controle interno, que posteriormente encaminhou os autos a este Tribunal. 
	6.6. Diante disso, promoveu-se diligência ao Ministério do Desenvolvimento Social para que informasse a atual situação dos documentos referidos no Memorando 9/2018/SESAN/DECOM/ COGILE (documentação relativa à prestação de contas final do Convênio 96/2008 - Programa de Aquisição de Alimentos - Compra Direta Local da Agricultura Familiar - Prefeitura Municipal de Areia de Baraúnas/PB - Siconv 635577) , se foram eles analisados e se há parecer conclusivo, encaminhando as informações disponíveis a este Tribunal. 
	6.7. Em resposta, a Secretaria Especial do Desenvolvimento Social encaminhou os documentos às peças 337-351. 
	6.8. Segundo as informações prestadas, 'a prestação de contas foi recepcionada por meio do Ofício 9/2018 [peça 156], em 20/11/2018 (SEI 2751931) , após a instauração da tomada de contas especial, em 16/04/2018, sendo suspensa a inscrição da inadimplência (SEI 2908895) , em atendimento ao disposto no art. 65 da Portaria Interministerial 127/2008' (peça 342, p. 1, item 2) .
	6.9. Em vista do recebimento da documentação relativa à prestação de contas final, foi retirada a inadimplência do município (peça 157; peça 221, pp. 8-9) .
	6.10. Em 29/4/2020, o Ministério da Cidadania solicitou documentação complementar, porquanto foi verificada 'a falta do envio de 54 (cinquenta e quatro) Declarações de Aptidão ao Pronaf (DAP's) de produtores, além da falta do envio de 11 (onze) Dap's sem assinatura do agricultor ou fora do prazo de vigência do convênio'. E no tocante às seis entidades apontadas como atendidas pelo programa, verificou-se 'que os relatórios produzidos pelas entidades/programas encaminhados carecem de detalhamento necessário, tais quais: quantos alimentos foram adquiridos (toneladas) e a quantidade de pessoas atendidas semanalmente, endereço completo da entidade, CNPJ, nome do responsável pela entidade e sua assinatura e telefone para contato' (peça 158; peça 200, pp. 13-14) .
	6.11. A prestação de contas final foi analisada, quanto à execução física mediante o Parecer 35/2019/SEDS/SEISP/DECOMP/CGILE (peça 161, peça 345 e peça 221, pp. 10-14) , em que se promoveu 'análise detalhada da relação de documentos complementares encaminhados' (peças 191 e 345, p. 2, item 25) . 
	6.12. No tocante à etapa/fase 1.1 - apoiar os agricultores familiares por meio da compra de seus produtos -, verificou-se, 'ao analisar as Declarações de Aptidões ao Pronaf (DAP's) encaminhadas': (i) 'a falta do envio dos extratos de 54 (cinquenta e quatro) agricultores'; (ii) 'algumas Declarações de Aptidão ao Pronaf (DAP) de agricultores enviadas não condizem com o período de venda do produto, de 25/11/2008 a 30/04/2010'; e (iii) 'algumas DAP's enviadas constam sem a assinatura de alguns agricultores'. Disso se concluiu que 'não se pode identificar com segurança quantos agricultores participaram do Programa, e se os extratos das DAP's estavam válidos durante o período de execução do Convênio 96/2008' (peça 345, p. 2, item 26) .
	6.13. Quanto à execução da etapa/fase 1.2 - distribuir os produtos adquiridos aos beneficiários do programa -, foi ela considerada 'como reprovada, uma vez que as informações apresentadas, de acordo com os relatórios produzidos pelas entidades (vol. II, fl. 298, 0876189/2752279, fls. 01-146) carecem de detalhamento necessário a uma correta avaliação dos resultados obtidos e atingimento da meta acordada, não sendo possível constatar a quantidade de alimentos recebidos por cada uma das a 6 (seis) entidades/programas sociais do município contempladas' (peça 345, p. 2, item 27) .
	6.14. O parecer também registra que 'houve um saldo remanescente de R$ 21.481,57 (vinte e um mil, quatrocentos e oitenta e um reais e cinquenta e sete centavos) , sendo o valor R$ 987,15 (novecentos e oitenta e sete reais e quinze centavos) referente ao valor que não foi utilizado e devolvido à União, por meio de comprovante de recolhimento de saldo remanescente disponível no SEI 0697471, Processo 71000.020290/2017-11' (peça 345, p. 2, item 28) .
	6.15. Por fim, em relação à contrapartida, registrou-se que, 'de acordo com a 'Relação de Pagamentos' encaminhada pela convenente, foi constatado que Lidemberg Berezza de Sousa, técnico agrícola, prestou serviços no valor total de R$ 10.824,84 (dez mil, oitocentos e vinte e quatro reais e oitenta e quatro centavos) para acompanhar a execução do programa. Entretanto, não consta o detalhamento das atividades desenvolvidas pelo prestador de serviços e o contrato de prestação de serviços do técnico agrícola, Lidemberg Berezza de Sousa. Diante da falta de meios probatórios que comprovem a efetiva contratação, opinamos pela reprovação desta etapa/fase' (peça 345, pp. 2-3, item 29) .
	6.16. Assim, o parecer, após aduzir que 'o conjunto de documentos que compõem a prestação de contas deve ser formulado de maneira correta com vistas a permitir a análise da real execução do convênio e do atingimento de seus objetivos', concluiu que isso 'não aconteceu no Convênio 096/2008, posto que a documentação enviada carece de detalhamento necessário a uma correta avaliação dos resultados obtidos e atingimento das metas acordadas' (peça 345, p. 3, item 30) .
	6.17. Ante esses elementos, o parecer recomendou 'a reprovação integral da prestação de contas em análise e, consequentemente, a devolução dos recursos federais repassados' (peça 345, p. 3, item 31) .
	6.18. Ainda segundo as informações prestadas pela Secretaria Especial do Desenvolvimento Social, em 13/1/2021, foram concedidos 45 dias para que Vanderlita Guedes Pereira e Adelgício Balduíno da Nóbrega Filho apresentassem a seguinte documentação complementar relativa às pendências verificadas (peças 346 e 347) : 
	'a) o envio das cópias de 54 (cinquenta e quatro) Declarações de Aptidão ao Pronaf (DAP) de agricultores familiares que participaram do programa (SEI 8698858) ; 
	b) apresentar cópias de DAP's ou extratos de 8 (oito) produtores, que foram encaminhadas, no entanto, cujo período de validade não condiz com o período de vigência do Convênio (25/11/2008 a 30/04/2010) , e o envio de 3 (três) DAP's, que encontram-se sem as assinaturas de agricultores (SEI 8698858) ; 
	c) enviar a Relação de Pagamentos (formato Excel) e nela deverão constar todos os pagamentos feitos com recursos do convênio; 
	d) encaminhar os relatórios produzidos pelas 06 (seis) entidades/programas ou atesto de recebimento dos produtos, informando quantos alimentos foram adquiridos (toneladas) , a quantidade de pessoas que foram atendidas semanalmente, endereço completo da entidade, CNPJ, nome do responsável pela entidade e sua assinatura e telefone para contato.'
	6.19. Não há notícia nos autos sobre se a documentação complementar foi entregue à Secretaria Especial do Desenvolvimento Social.  
	6.20. O acórdão condenatório ora recorrido foi prolatado em 2/3/2021. No voto condutor da decisão, registrou-se que 'os responsáveis foram instados a fornecer documentos e informações complementares durante toda a fase da análise de prestação de contas do Convênio 96/2008-Sesan, bem como durante as fases interna e externa desta tomada de contas especial', mas 'os documentos e as informações apresentadas pelos responsáveis se mostraram incompletos, por não comprovarem o devido vínculo dos fornecedores de alimentos ao Programa Nacional de Apoio à Agricultura Familiar (Pronaf) , por meio de declaração de aptidão ao referido programa; por não apresentarem as notas fiscais emitidas por tais fornecedores, com as especificações e os volumes fornecidos por produtor; e por não comprovarem a entrega dos alimentos às entidades beneficiárias'. Assim, 'a incompletude da documentação e das informações prestadas pelos responsáveis não permitiu que se comprovasse o nexo entre a aplicação dos recursos do Convênio 96/2008-Sesan e os seus objetivos' (voto, peça 137, p. 4, itens 35-37) . 
	6.21. Presumivelmente em razão da prolação do acórdão condenatório, a recorrente, em vez de apresentar a documentação complementar solicitada pela SEDS, encaminhou anexa ao seu recurso 'uma nova prestação de contas reorganizada e com maior detalhamento da execução física e financeira e atendendo aos itens reclamados pelo MDS, e com notas técnicas detalhando o atendimento e/ou rebatendo as conclusões do MDS, para que seja analisada pelos auditores do corpo técnico desta Corte, para fins de elisão de toda e qualquer eiva' (peça 155, p. 15) .
	6.22. Assim, em vez de complementar a prestação de contas, apresentando os documentos solicitados, a recorrente optou por novamente encaminhar uma pletora de documentos que já foram em sua quase totalidade objeto de análise por parte do órgão concedente, sem a preocupação de destacar aqueles que supririam os questionamentos formulados pelo órgão concedente. 
	6.23. A referida documentação foi assim 'reorganizada': 
	- Relatórios das entidades participantes: peça 165, p. 9, - peça 169, p. 3; os mesmos documentos à peça 201, p. 4, - peça 207, p. 11; os mesmos documentos à peça 229, p. 10, - peça 236, p. 3; os mesmos documentos à peça 254, p. 51, - peça 257, p. 21;
	- DAP e CPF: peça 169, p. 7 - peça 172, p. 7; os mesmos documentos à peça 207, p. 13 - peça 209, p. 12; os mesmos documentos à peça 236, p. 5, - peça 244, p. 11; peça 257, p. 25 - peça 259, p. 30;
	- Relação dos agricultores: peça 172, p. 11, - peça 184, p. 19; os mesmos documentos à peça 209, p. 14, - peça 216, p. 3; os mesmos documentos à peça 259, p. 34, - peça 268, p. 45;
	- DAP: peça 84, p. 23, - peça 191; os mesmos documentos à peça 222, p. 1, - peça 229, p. 2 os mesmos documentos à peça 268, p. 49, - peça 274, p. 19; peça 281 - peça 290, p. 6;
	- Serviços de pessoas físicas: peça 192 - peça 200, p. 16; os mesmos documentos à peça 216, p. 5, - peça 219, p. 10; os mesmos documentos à peça 244, p. 13, - peça 248; os mesmos documentos à peça 274, p. 23, - peça 279;
	- processo administrativo instaurado quando da concessão dos recursos ao município: peças 250-254, p. 48;
	- Extratos bancários: peça 293;
	- Relatórios trimestrais - avaliação qualitativa: peça 294-peça 297;
	- Notas de empenho, cópia de cheques, recibos, notas fiscais: peça 298 - peça 320;
	- Documentos elaborados no âmbito deste Tribunal: peça 219, p. 11, - peça 221, p. 2.
	6.24. Conforme se observa, a recorrente apresenta diversas vezes em sequência os mesmos documentos extraídos do sistema SEI, o que denota uma lealdade processual questionável. 
	6.25. De todo modo, compulsando os 156 volumes (peças 165-320) que compõem a 'nova prestação de contas' encaminhada pela recorrente, não foi possível identificar os elementos apontados pela SEDS como faltantes na prestação de contas anteriormente apresentada, e tampouco a recorrente aponta onde se encontrariam tais documentos em meio à farta documentação que encaminhou.
	6.26. Na documentação também não foi possível identificar, ao contrário do alegado, quaisquer 'notas técnicas detalhando o atendimento e/ou rebatendo as conclusões do MDS'.
	6.27. Ante todo o exposto, deve-se rejeitar a alegação, porquanto, ao contrário do alegado, não resta comprovada a devida execução do convênio, uma vez que os argumentos e documentos encaminhados não atendem as ressalvas apontadas pelo MDS e no voto condutor da decisão recorrida. 
	CONCLUSÃO
	7. Da análise, conclui-se que:
	a) não ocorreu a prescrição da pretensão ressarcitória nem pelos critérios do Acórdão 1441/2016-TCU-Plenário, nem pelo regime da Lei 9.873/1999 (item 6) .
	b) os argumentos e documentos encaminhados pela recorrente não comprovam a devida execução do convênio, porquanto não atendem as ressalvas apontadas pelo MDS e no voto condutor da decisão recorrida (item 6) .
	7.1. Ante essas conclusões, deve-se negar provimento ao recurso.
	PROPOSTA DE ENCAMINHAMENTO
	8. Ante o exposto, submete-se o assunto à consideração superior, propondo-se, com fundamento nos arts. 32, inciso I, e 33 da Lei 8.443/1992:
	a) conhecer do recurso e, no mérito, negar-lhe provimento;
	b) dar ciência da decisão à recorrente e demais interessados."
4.	O Ministério Público junto ao TCU, representado neste processo pelo Procurador Sérgio Ricardo Costa Caribé, manifestou-se de acordo com a proposta de encaminhamento formulada pela unidade técnica.
	É o relatório.

Joanilson Guedes Barbosa (13.295/OAB-PB).

Procurador Sérgio Ricardo Costa Caribé

RECURSO DE RECONSIDERAÇÃO. TCE. AREIA DE BARAÚNAS. CONVÊNIO MDS. AQUISIÇÃO DE ALIMENTOS DA AGRICULTURA FAMILIAR. CITAÇÃO. REVELIA. AUSÊNCIA DE ELEMENTOS CAPAZES DE COMPROVAR A REGULAR APLICAÇÃO DA VERBA. CONTAS IRREGULARES. MULTA. CONHECIMENTO DO RECURSO INTERPOSTO PELA EX-PREFEITA. ARGUMENTOS INSUFICIENTES PARA ALTERAÇÃO DO ACÓRDÃO RECORRIDO. NÃO PROVIMENTO.

TOMADA DE CONTAS ESPECIAL (TCE)

Secretaria de Recursos - Serur

Vanderlita Guedes Pereira, prefeita de Areia de Baraúnas/PB no período de 1/1/2009 a 31/12/2016, foi condenada, juntamente com seu antecessor, Adelgício Balduíno da Nóbrega Filho (mandato de 1.º/1/2005 a 21/12/2008) , pelo Acórdão 2411/2021-TCU-Primeira Câmara, em razão da não comprovação da boa e regular aplicação dos recursos repassados por meio do Convênio 96/2008 - Sesan, celebrado com o então Ministério do Desenvolvimento Social e Combate à Fome para a aquisição de produtos produzidos por agricultores familiares.
2.	Inconformada com essa decisão, a ex-gestora encaminhou a presente peça recursal acompanhada de farta documentação. Por atender aos requisitos previstos no art. 33 da Lei 8.443/1992, conheço do expediente apresentado por Vanderlita Guedes Pereira como recurso de reconsideração. 
3.	Verifico, inicialmente, que a condenação original decorreu da inexistência de elementos capazes de demonstrar a boa e regular aplicação dos recursos repassados, pois a prestação de contas por ela encaminhada não evidenciou o nexo entre os desembolsos dos recursos recebidos e os objetivos do ajuste, ao não demonstrar: (i) se os produtores dos insumos adquiridos com recursos do convênio estavam cadastrados no Pronaf (ausência de Declaração de Aptidão ao Pronaf) ; (ii) os volumes adquiridos de cada produtor; e (iii) a comprovação da entrega dos alimentos às entidades beneficiadas pelo Programa de Compra Direta Local da Agricultura Familiar.
4.	Nesta fase, a recorrente alega, em síntese, que:
	a) ocorreu a prescrição da pretensão punitiva e de ressarcimento ao erário;
	b) em nenhum momento a responsável se omitiu no dever de prestar contas dos recursos recebidos, tendo atendido aos pedidos de complementação de documentos feitos pelo ministério;
	c) os comprovantes encaminhados com o recurso, juntamente com os fornecidos anteriormente ao órgão repassador, são capazes de demonstrar a boa e regular aplicação dos recursos do convênio.
5.	A Secretaria de Recursos - Serur analisou e refutou os argumentos da recorrente. Ao final, com a concordância do Ministério Público junto ao TCU, propôs negar provimento ao recurso.
6.	Apesar de estar de acordo com a análise de mérito contida nos pareceres precedentes, é necessário revisitar a questão da prescrição, invocada pela recorrente, em face da recente edição da Resolução-TCU 344/2022, que passou a regular o tema no âmbito desta Corte de Contas.
7. 	A nova norma estabeleceu o prazo quinquenal para a prescrição do exercício das pretensões punitiva e de ressarcimento, que se interrompe pela notificação, oitiva, citação ou audiência do responsável, ou, ainda, por qualquer ato inequívoco de apuração dos fatos, inclusive aqueles praticados na fase interna da TCE. Dispôs, também, para as situações relacionadas a convênios, idênticas à discutida nestes autos, que o prazo de prescrição será contado da data da apresentação da prestação de contas ao órgão competente para a sua análise inicial.
8.	No caso em exame, o marco inicial para contagem dos prazos, que coincidiria com o término do prazo para prestar contas (29/06/2010) , acabou sendo suplantado pela data de seu efetivo encaminhamento, em 13/12/2010.
9.	Em janeiro de 2011, a ex-prefeita (peça 33) foi notificada pelo Ministério acerca da necessidade de apresentar resposta ao relatório de fiscalização.
10.	Seguiram-se várias interações entre o Ministério e a recorrente, com o objetivo de sanear as contas. Em três oportunidades, 27/12/2011 (peça 49) , 19/5/2015 (peça 57) e 21/10/2015 (peça 63) , a ex-gestora foi notificada a apresentar elementos complementares à prestação de contas.
11. 	Em face do insucesso na tentativa de corrigir as falhas, o MDS instou, em 9/8/2016 (peças 68 e 69) , a ora recorrente, bem como, em 10/8/2016 (peças 67 e 70) , o prefeito antecessor, a devolverem os recursos recebidos.
12.	Em resposta, foram encaminhados novos documentos que foram considerados insuficientes para demonstrar a correta aplicação dos recursos. Em consequência, a recorrente (peça 79) e seu antecessor (peça 78) foram notificados, em agosto de 2017, sobre a reprovação de suas contas.
13.	A tomada de contas especial foi instaurada em 16/4/2018 (peça 1) e posteriormente remetida a este Tribunal. No âmbito desta Corte a citação dos envolvidos foi promovida em 2/8/2019 (AR de peça 122) e 15/10/2019 (Adelgício Balduíno da Nóbrega Filho, edital de peça 125) .
14.	Como se observa pela sequência de ações desenvolvidas com o objetivo de se apurar os fatos listada acima, não se excedeu, tanto na fase interna como externa, nenhum dos prazos previstos na Resolução-TCU 344/2022. Conclui-se, assim, não ter ocorrido a prescrição em relação às irregularidades apuradas neste processo.
15.	Dando prosseguimento à análise dos fatos, verifico, em consonância com a análise da unidade técnica, que, não obstante a recorrente ter apresentado um volume significativo de comprovantes, não se identificou, entre eles, elementos suficientes para sanar as irregularidades apontadas pelo órgão repassados em relação a sua prestação de contas.
16. 	Conforme as informações prestadas pelo órgão repassador, a rejeição da prestação de contas deveu-se à ausência dos seguintes elementos específicos, considerados essenciais para a comprovação da correta aplicação dos recursos (peças 346 e 347) : 
	a) Declarações de Aptidão ao Pronaf - DAP de 54 agricultores familiares que participaram do programa; 
	b) retificação de DAPs ou extratos de 8 produtores, cujo período de validade não condiz com o período de vigência do Convênio (25/11/2008 a 30/4/2010) , e de 3 DAPs que se encontram sem as assinaturas de agricultores;
	c) relação de pagamentos em formato Excel, com todos os dispêndios feitos com recursos do convênio; 
	d) relatórios ou atesto de recebimento dos produtos das 6 entidades/programas beneficiadas, informando quantos alimentos foram adquiridos (toneladas) , a quantidade de pessoas que foram atendidas semanalmente, endereço completo da entidade, CNPJ, nome do responsável, com assinatura e telefone para contato.
17.	Nenhum desses elementos foi localizado pela Serur, apesar de todo o esforço dispendido nesse sentido. Destaco o seguinte trecho de seu parecer, onde estão descritas suas conclusões:
	"6.25. De todo modo, compulsando os 156 volumes (peças 165-320) que compõem a 'nova prestação de contas' encaminhada pela recorrente, não foi possível identificar os elementos apontados pela SEDS como faltantes na prestação de contas anteriormente apresentada, e tampouco a recorrente aponta onde se encontrariam tais documentos em meio à farta documentação que encaminhou.
	6.26. Na documentação também não foi possível identificar, ao contrário do alegado, quaisquer 'notas técnicas detalhando o atendimento e/ou rebatendo as conclusões do MDS'."
18.	Nesse contexto, em face da ausência dos elementos que permitiriam sanar as deficiências detectadas na prestação de contas do convênio, não há como dar provimento ao presente recurso.
	Assim, manifesto-me de acordo com as propostas de encaminhamento da unidade técnica e do MP/TCU, e voto por que o Tribunal adote a minuta de acórdão que ora submeto à apreciação deste Colegiado.
TCU, Sala das Sessões, em 29 de novembro de 2022.
JORGE OLIVEIRA 
Relator